臺灣高等法院刑事判決
109年度上訴字第2468號
上  訴  人  
即  被  告  秦家偉


選任辯護人  彭彥儒律師
上列上訴人因毒品危害防制條例案件，不服臺灣新北地方法院10
8年度訴字第1186號，中華民國109年5月5日第一審判決（起訴案
號：臺灣新北地方檢察署108年度偵字第28483號、第37483號）
，提起上訴，本院判決如下：
    主  文
原判決關於其附表編號1至3所示之罪，暨沒收及定應執行刑部分
，均撤銷。
秦家偉犯如附表編號1至2所示之罪，各處如附表編號1至2「罪刑
主文」欄所示之刑。
秦家偉被訴於附表編號3所示時地，販賣第一級毒品罪部分，無
罪。
其他上訴駁回。
秦家偉上開如附表編號1撤銷改判及上訴駁回部分，應執行有期
徒刑陸年拾月。
未扣案之不詳品牌行動電話壹具（含○○○○○○○○○○門號
SIM 卡壹張）及犯罪所得新臺幣肆仟伍佰元均沒收，於全部或一
部不能沒收或不宜執行沒收時，追徵其價額。
    犯罪事實
一、秦家偉明知海洛因係毒品危害防制條例第2條第2項第1款所
    規定之第一級毒品，不得非法施用、持有、轉讓；甲基安非
    他命係毒品危害防制條例第2 條第2 項第2 款所列管之第二
    級毒品，非經許可，不得販賣，竟分別基於轉讓第一級毒品
    海洛因、幫助施用第一級毒品海洛因、意圖營利販賣第二級
    毒品甲基安非他命之犯意，持0000000000門號行動電話，於
    附表編號1、2所示之時、地，以附表編號1、2所示之方式，
    分別轉讓第一級毒品海洛因與簡新億及幫助簡新億施用海洛
    因；復持0000000000門號行動電話，於如附表編號4至8所示
    聯繫時間，與周文德、馬誌康聯繫販賣第二級毒品甲基安非
    他命之事宜，嗣並各依約於如附表編號4至8所示交付時間、
    地點，交付約定之毒品，並收取約定之對價而完成交易。
二、案經新北市政府警察局三峽分局報告臺灣新北地方檢察署檢
    察官偵查起訴。
    理  由
壹、有罪部分
一、證據能力：
　㈠證人周文德、簡新億於警詢之證述有證據能力：按刑事訴訟
    法第159條之2規定被告以外之人於檢察事務官、司法警察官
    或司法警察調查中所為之陳述，與審判中不符時，其先前之
    陳述具有較可信之特別情況，且為證明犯罪事實存否所必要
    者，得為證據。所謂「具有較可信之特別情況」，係傳聞證
    據具有證據資格（證據能力）之法定要件，亦即法律規定陳
    述證據可否作為證據使用問題，與該陳述內容所指之事項是
    否屬實，即該陳述證據是否足以證明待證事實，係指證據之
    「憑信性」或「證明力」，須由法院調查卷內證據後，加以
    取捨、認定，乃法院採信、不採信該證據之問題，二者就證
    據之「價值高低」而言，雖然性質上頗相類似，但證據之證
    明力係是否為真實問題，而證據資格乃可能信為真實之判斷
    ，尚未至認定事實與否之範疇，其法律上之目的及功能，迥
    然不同。換言之，檢察事務官及司法警察（官）之調查筆錄
    是否具證據資格，並非該筆錄內容所指事項真實與否問題，
    而是該筆錄實質內容真實性以外，在形式上該筆錄是否具有
    真實可能性之客觀基礎，可能信為真實，而足可作為證據。
    法院自應就陳述時之外部附隨環境、狀況或條件等相關事項
    ，例如陳述人之態度，與詢問者之互動關係，筆錄本身記載
    整體情況（完整或零散、詳細或簡略、對陳述人或被告有利
    及不利事項之記載），詢問者之態度與方式是否告知陳述人
    之權利，有無違法取供等情狀，予以觀察，綜合判斷陳述人
    陳述時之外在、客觀條件均獲確保，形式上類同審判中具結
    及被告詰問下，真誠如實陳述，客觀上已具有可能信為真實
    之基礎，始得謂「具有較可信之特別情況」。此與供述證據
    必須具備「任意性」要件，否則不論其供述內容是否屬實，
    法律上均不得作為證據，以徹底保障個人之陳述自由，係所
    有供述證據具證據資格之前提要件，尚有不同。又所稱「為
    證明犯罪事實存否所必要者」，係指就具體個案案情及相關
    卷證判斷，為發現實質真實目的，認為除該項審判外之陳述
    外，已無從再就同一供述者，取得與其上開審判外陳述之相
    同供述內容，倘以其他證據代替，亦無從達到同一目的之情
    形而言（最高法院102年度台上字第1297號判決意旨參照）
    。
　㈡被告秦家偉（下稱被告）及其辯護人固爭執證人馬誌康、周
    文德、簡新億於警詢時證述之證據能力，然查：本件證人周
    文德於警詢時，就被告販賣第二級毒品甲基安非他命之經過
    ，與證人周文德於原審審理時以證人身分傳喚到庭進行交互
    詰問所證述之內容不符，此有證人周文德之警詢筆錄及原審
    審判筆錄在卷可稽（他2911卷第5至17頁、訴1186卷第116至
    123頁）；另證人簡新億於108年7月1日、7月9日之警詢中陳
    述向被告購買第二級毒品、108年7月16日警詢陳述將其手機
    門號賣予廖本(即廖庭翊)等語（偵37483卷第233至263頁、
    第275至297頁、第305至311頁），與其於原審審理時證稱忘
    記有無向被告購買毒品，又對被告於偵查中稱有販賣海洛因
    予證人簡新億乙事沒有意見，並稱透過被告跟廖本交易，是
    廖本叫他去找被告的等語（訴1186卷第105至116頁）並不相
    符。參以證人周文德、簡新億警詢時所為供述，為證明犯罪
    事實存否所必要，且均未曾表示警詢有非基於自由意志陳述
    之情形或遭員警強暴、利誘或脅迫之情形，是依卷證資料觀
    察，證人周文德、簡新億之警詢陳述應有值得信賴合法之外
    觀，而具有可信之特別情況，有證據能力；至於馬誌康於警
    詢之證述，既為被告以外之人於審判外之陳述，且查無前述
    規定之例外情形，無證據能力。
　㈢至本案據以認定被告犯罪之其餘供述證據，檢察官、被告及
    其辯護人於本院準備程序時對於該等證據能力均同意作為證
    據（訴1186號卷一第23頁、本院卷第75至77頁），且迄於言
    詞辯論終結前亦無聲明異議，本院審酌各該證據資料做成時
    之情況，尚無違法、不當及證明力明顯過低之瑕疵，而認為
    以之作為證據應屬適當，依刑事訴訟法第159條之5第1項規
    定，均有證據能力。至本案認定事實引用卷內之非供述證據
    ，並無證據證明係公務員違背法定程序取得，依同法第158
    條之4規定反面解釋，亦均有證據能力。
二、認定犯罪事實所憑之證據及理由：
  ㈠上開附表編號4至8所示事實，業據被告於偵查、原審、本院
    審理時坦承不諱；另附表編號2所示之事實，則經被告於本
    院審理時供承於卷（偵卷一第95頁、原審卷第28頁、本院卷
    第131頁），並有證人簡新億於偵訊及原審審理時（偵卷三
    第351 、352 頁、原審卷第105 至116 頁）、證人周文德及
    馬誌康於偵訊中之證述（偵卷三第237 、238 頁、偵卷二第
    65至67頁）、通訊監察譯文等件附卷足佐（偵卷一第79、87
    至89、91、161 至163 、259 、260 、290 至295頁、本院
    卷第99至103頁），應認被告上開任意性之自白均與事實相
    符，可以採信，應堪認定。
　㈡就附表編號1所示，訊據被告坦承確有幫助施用海洛因犯行，
    然矢口否認有何轉讓第一級毒品犯行，辯稱：伊沒有販賣毒
    品海洛因，伊只是幫助施用，海洛因是簡新億請伊找廖本要
    的、簡新億要海洛因故打電話給伊，伊幫他聯繫廖本，他們
    在伊的修車廠交易毒品云云。經查：
　⒈按以營利之意圖，而交付毒品予他人，並收取對價者，應論
    以販賣毒品罪；苟非基於營利之意圖，而以原價或低於原價
    有償轉讓毒品予他人者，僅得以轉讓毒品罪論處；若無營利
    之意圖，僅基於幫助施用毒品者取得毒品之目的，而出面代
    購，或合資購買，並分攤價金、分享毒品者，則屬應否成立
    施用毒品罪或其幫助犯之範疇，三者行為互殊，且異其處罰
    （最高法院97年度台上字第1864號判決意旨參照）；受施用
    毒品者委託，代為向販售毒品者購買毒品後，交付委託人以
    供施用，並收取價款，與受販售毒品者委託，將毒品交付買
    受人，並收取價款，二者同具向毒販取得毒品後交付買受人
    並收取代價之行為外觀，其固因行為人主觀上，究與販售者
    抑或買受人間有意思聯絡，而異其行為責任，單純意在便利
    、助益施用而基於與施用者間之意思聯絡，為施用者代購毒
    品之情形，僅屬幫助施用，若意圖營利，而基於與販售者間
    之犯意聯絡，代為交付毒品予施用者，始為共同販賣（最高
    法院106年度台上字第464號判決意旨參照）。
　⒉次按施用毒品者所稱向他人購買毒品之供述，須無瑕疵可指
    ，並有其他補強證據佐證，以擔保其供述之真實性，良以施
    用毒品者其供述之憑信性本不及於一般人，況施用毒品者其
    供出來源，因而破獲者，法律復規定得減輕其刑，其有為偵
    查機關誘導、或為邀輕典而為不實之陳述之可能，其供述之
    真實性自有合理之懷疑。又關於毒品施用者其所稱向某人購
    買毒品之供述，必須補強證據佐證，係指毒品購買者之供述
    縱使並無瑕疵，仍須補強證據佐證而言，以擔保其供述之真
    實性。所謂補強證據，係指該毒品購買者之供述外其他足以
    證明指述犯罪事實確具有相當程度真實性之證據，且所補強
    者，固非以事實之全部為必要，然仍須與施用毒品者關於相
    關毒品交易供述具有相當程度之關聯性，使一般人無合理懷
    疑，而得確信其供述為真實，始為相當，而販賣毒品之下游
    指訴其上游者，其理應亦同。又證人證言之憑信性如何，係
    屬證據證明力之判斷，並為事實審法院之職權，但應依經驗
    法則或論理法則判斷，刑事訴訟法第155條第1項但書定有明
    文。從而，事實審法院評估供述證據之憑信性，以決定供述
    證據之取捨，自須綜合案內一切證據為整體觀察為判斷，並
    應審酌證人言詞陳述內容有無與事理扞格、自我矛盾或不據
    實陳述之動機等情形，以確保證人證言之真實性（最高法院
    100年度台上字第422號、96年度台上字第1029號判決意旨參
    照）。　
　⒊依卷附108年4月28日08：21：43至08：32：44間通訊監察譯
    文所示（簡新億下稱「簡」，秦家偉下稱「秦」），公訴意
    旨所認附表編號1所示交付海洛因時地前，被告與簡新億間
    ，固有「簡：阿結果哩/秦：我要打電話給他了/簡：啊?啊
    你還沒找到嗎?/秦：啊我跑去吃美沙冬阿/簡：你還沒找他
    就對了，快拉快找/秦：很懶，不想出去了/簡：再找一下拉
    /秦：好啦好啦阿，你如果找到一樣嘛?/簡：我找他都不接
    阿/秦：阿你是怎樣?一樣500嗎?/簡：對拉/秦：好啦我知道
    了」「簡：哪裡車場?/秦：就那個車場還有哪一個?/簡：喔
    喔你的車場喔/秦：對拉，阿你多久到?/簡：我馬上到/秦：
    你10分鐘後再過來/簡：好好好」、「/秦：阿億阿，你小孩
    在寫的毛筆幫我買幾支過來好嗎？」之對話內容（本院卷第
    102頁）；然再細繹該日前一日（即108年4月27日）之對話
    內容所示，係由簡新億先撥打被告後，被告回撥並表示「/
    秦：你打電話喔/簡：恩/秦：阿你找到了嗎？」、「/秦：
    阿你找到了沒？/簡：找不到阿」、「/秦：你那邊還有嗎？
    /簡：沒有了/秦：你娘哩，阿你沒找廖本喔/簡：找不到阿
    ，打也不接」（本院卷第99頁），足見簡新億已有「廖本」
    之聯繫方式，並曾撥打電話給「廖本」，顯見被告所稱「廖
    本」確為毒品來源一節，已非無據。則簡新億既能向「廖本
    」聯繫，應可知悉並與「廖本」直接商議所提供毒品數量、
    價格，被告自無賺取量差或價差可能。
　⒋此外，依前揭通聯所示，被告與他人對話時表示「就說大家
    一起買一起吃這樣啦」等語，再參以當日下午5：48：46、5
    ：57：11通聯紀錄所示，係由被告向簡新億表示「/秦：我
    都找不到人啊，我快要痛苦死了」、「/秦：我找不到人阿
    你哩」、「/簡：喂阿是我幫你拿/秦：不用啦，我要來汕頭
    吃藥了/簡：我想說幫你拿阿」等語（本院卷第101頁），亦
    可見簡新億亦可取得毒品供被告施用，則前揭108年4月28日
    通聯所示，應係簡新億在詢問被告是否找到「廖本」，因其
    聯繫不到「廖本」，如果找到「廖本」，簡新億要購買新臺
    幣（下同）500元毒品，而非被告主動向簡新億兜售海洛因
    ，應可認定；另證人簡新億於原審時亦證稱，曾於108年4月
    28日上午9時30分許，與被告交易海洛因1包（原審卷第111
    至112頁），亦核與被告於警詢、偵查時所述，曾於上開時
    日以500元販售1小包海洛因相符（偵卷一第23頁、第95頁、
    第33至35頁）。綜上可悉，被告係應簡新億所求，取得海洛
    因1小包後，未賺取價差或量差，而以原價轉讓予簡新億一
    節，應可認定。被告所辯此部分僅為幫助施用第一級毒品，
    即非可採；另公訴意旨雖認被告就附表編號1所示，使證人
    簡新億取得海洛因之行為，係涉犯毒品危害防制條例第4條
    第1項之販賣第一級毒品罪嫌，亦有未洽。
　㈢公訴意旨另認被告上開附表編號2所示，使證人簡新億取得海
    洛因之行為，係涉犯毒品危害防制條例第4條第1項之販賣第
    一級毒品罪嫌等語。訊據被告坦承確有幫助施用海洛因犯行
    ，然否認有何販賣第一級毒品犯行。辯稱：簡新億有請伊聯
    繫另一位藥頭綽號「瑪丹娜」成年男子，但是聯繫未果，簡
    新億請伊再跟「廖本」聯繫，之後也在伊的修車廠交易毒品
    ，這次伊也有跟簡新億一起向廖本買了一些海洛因而已等語
    。經查：
　⒈依卷附108年5月26日10：28：06至10：47：20間通訊監察譯
    文所示「簡：你有辦法連絡瑪丹娜嗎?/秦：不一定阿怎麼?/
    簡：幫我找一下，他之前那支空號/秦：你是要幫他叫多少
    啊?叫幾罐?/簡：大罐的拉/秦：多大阿/簡：你叫他馬上打
    給我拉」「簡：喂/秦：喂那個要2000元拉，2000cc大罐的
    嗎?/簡：對拉/秦：那個...你現在在哪裡?/簡：我在家阿/
    秦：你有辦法過來嗎?/簡：我騎機車過去阿/秦：有現金嗎?
    /簡：有拉/秦：你在10分鐘後在過來/簡：好」（本院卷第1
    06頁），是被告辯稱簡新億係請伊聯繫另一位藥頭綽號「瑪
    丹娜」成年男子，已非無據；參以被告亦供承，簡新億經被
    告聯繫「廖本」，並約在被告之修車場進行交易（見本院卷
    第75頁），足證簡新億初始並無要向被告購買毒品之意，而
    是簡新億欲先向藥頭「瑪丹娜」購買，詢問被告有無聯繫方
    式，而因無法聯繫上「瑪丹娜」，才改向「廖本」購買，亦
    可認定，難認被告確有基於營利意圖，販賣第一級毒品海洛
    因給簡新億。
　⒉參以證人簡新億於警詢時證稱：手機門號0000000000門號是
    伊毒品上游綽號「廖本」所持用，該門號是伊宜蘭的友人申
    辦，伊於107年底將門號賣給「廖本」使用，代價是拿價值5
    00元的海洛因；1月7日的電話是伊想向「廖本」購買毒品，
    但他沒有賣伊云云（偵卷一第307至310頁）。是證人簡新億
    既能將門號賣予「廖本」，足證其與「廖本」早已認識，亦
    未否認「廖本」是其毒品上游；又簡新億就附表編號2所示
    ，於警詢、原審所為指述被告有無販賣海洛因一節，前後已
    有不一，其於原審審理時所述，是「廖本」要伊去找被告，
    500元是交給「廖本」等語（原審卷第110頁），亦核與前揭
    通聯所示，被告或簡新億均欲分別聯繫可提供毒品者之對話
    內容相符。是就附表編號2部分，被告並未立於出售人地位
    就海洛因之價格、數量與簡新億進行磋商，亦非受「廖本」
    之委託，向簡新億兜售海洛因，自難僅因簡新億於警詢時曾
    指述被告販賣海洛因，即認此部分被告涉有販賣第一級毒品
    海洛因之犯行。則被告辯稱附表編號2所示，係聯繫「廖本
    」幫助簡新億購買毒品乙事，應屬可信。
　⒊又被告雖曾於偵查、原審移審時承認有販賣毒品予簡新億（
    偵卷二第37頁、原審卷第28頁），惟嗣後已於原審及本院審
    理中否認，而被告自白不得作為有罪判決之唯一證據，仍應
    調查其他必要之證據，以察其是否與事實相符，刑事訴訟法
    第156條第2項定有明文。本件除此部分被告自白外，其他證
    據尚有瑕疵，基於有疑唯利於被告之法理，難以遽認被告就
    附表編號1、2所示，涉有販賣海洛因2次予簡新億之犯行。
    是公訴意旨認被告此部分係涉犯毒品危害防制條例第4條第1
    項之販賣第一級毒品罪嫌，容有未洽。
　㈣此外，被告雖於原審否認有販賣第二級毒品甲基安非他命之
    犯行，辯稱沒有販賣毒品，毒品是跟廖本買的轉讓給周文德
    、馬誌康等人云云（原審卷第56頁、第130頁），然查：
　⒈按販賣毒品之所謂販賣行為，係行為人主觀上有營利意圖，
    且客觀上有賣出毒品行為，即足構成，至於實際上是否已經
    獲利，則非所問。即於有償讓與他人之初係基於營利之意思
    ，並著手實行，而因故無法高於購入之原價出售，最後不得
    不以原價或低於原價讓與他人時，仍屬販賣行為；必也始終
    無營利之意思，而以原價或低於原價有償讓與他人，方難謂
    為販賣行為，而僅得以轉讓罪論處（最高法院86年度台上字
    第7522號、93年度台上字第1651號判決意旨參照）。又我國
    查緝甲基安非他命之販賣一向執法極嚴，對於販賣甲基安非
    他命者尤科以重度刑責，而販賣甲基安非他命既係違法行為
    ，當非可公然為之，亦難謂有公定價格，且容易分裝並增減
    份量及純度，而每次買賣之價量，可能隨時依雙方關係深淺
    、資力、需求量及對行情之認知、來源是否充裕、查緝是否
    嚴謹、購買者被查獲時供述購買來源之可能風險評估等情形
    ，而異其標準，非可一概而論；且販賣者從各種「價差」、
    「量差」或以「純度」謀取利潤方式，或有差異，然其所圖
    利益之非法販賣行為目的，則屬相同，並無二致。被告於原
    審訊問時坦承本案犯行，就其獲利供稱：「廖本」會放一點
    量在我這裡，我會有多一點毒品可以施用等（原審卷第29頁
    ）。嗣於原審準備及審理程序中雖改口否認有販賣毒品之行
    為，然亦稱：我向「廖本」買毒品，我對之前承認從中可以
    獲得一點毒品施用沒有意見；「廖本」會因為是熟客另外多
    給我一點毒品等語（原審卷第57頁、第128頁）明確。足見
    被告價購及轉售之毒品，價格雖然相同，但其因購入而取得
    之數量（即含「廖本」另給予之毒品）顯然多於售出，並可
    從中獲取毒品施用，而有賺取量差之營利行為情形明確，足
    證被告之自白與事實相符。
　⒉證人周文德於原審院審理中雖變異前詞，證稱並未與被告交
    易毒品甲基安非他命，其等對話是因知悉雙方都有毒品前科
    ，所以用買賣毒品一事開玩笑，實則係要借錢及詢問換油等
    事云云，惟被告於原審及本院審理時，始終明確不爭執其交
    付甲基安非他命、收取價金之過程，而於原審審理時僅以並
    無營利之意圖置辯，是證人周文德前開所證，原已難信實。
    況細繹前揭兩人對話譯文：「1000的有拉/我現在過去/好啦
    ；那你要多少?/500就好了/好好/好啦我等一下到」，可見
    雙方均已約定價金及地點，證人周文德於原審審理時所證述
    ，係屬迴護之詞，並不足採。
　⒊至於被告所稱「廖本」之人，是否與被告共犯本案犯行乙節
    。經查，被告於原審中均曾供稱係因「廖本」的藥腳要買，
    「廖本」把毒品放在我這邊，我幫「廖本」跑腿；「廖本」
    會放一點量在我這裡，都已經配好的，都是「廖本」跟他們
    先講好，再跟我說等一下有人會來拿等語（偵卷二第39頁、
    原審卷第28至30頁），並於原審審理程序中，已改稱係其向
    「廖本」購買，而非由「廖本」寄放的等語（原審卷第56頁
    ）。再者，參以證人周文德、馬誌康之歷次證述均未表示係
    向被告以外之人先行約定交易內容，再向被告取得毒品之情
    節，通訊監察譯文亦未見雙方曾經提及此節。可見附表編號
    4至8所示，應係在被告與周文德、馬誌康之間進行，從而，
    如附表編號4至8所示各次販賣毒品犯行，均應由被告單獨所
    犯，併此指明。　
　㈤綜上所述，本案事證明確，被告之犯行均堪認定，俱應依法
    論科。
三、論罪部分：
　㈠按行為後法律有變更者，適用行為時之法律。但行為後之法
    律有利於行為人者，適用最有利於行為人之法律，刑法第2
    條第1項定有明文。被告行為後，毒品危害防制條例第4條第
    2項業於109年7月15日修正生效，修正前毒品危害防制條例
    第4條第2項規定：「製造、運輸、販賣第二級毒品者，處無
    期徒刑或7年以上有期徒刑，得併科新臺幣1千萬元以下罰金
    。」修正後則規定：「製造、運輸、販賣第二級毒品者，處
    無期徒刑或10年以上有期徒刑，得併科新臺幣1千5百萬元以
    下罰金」，修正後之規定法定刑均有提高，顯未較有利於被
    告，依刑法第2條第1項前段規定，自應適用被告行為時即修
    正前毒品危害防制條例第4條第2項之規定。　　
　㈡核被告如附表編號1所為，係犯毒品危害防制條例第8條第1項
    之轉讓第一級毒品罪；如附表編號2所為，係犯刑法第30條
    第1項前段、毒品危害防制條例第10條第1項之幫助施用第一
    級毒品罪；如附表編號4至8所為，均係犯修正前同條例第4
    條第2項之販賣第二級毒品罪；被告因其持有第一級毒品之
    低度行為，為轉讓第一級毒品之高度行為所吸收；另販賣而
    持有甲基安非他命之低度行為，各為其販賣甲基安非他命之
    高度行為所吸收。被告所犯上述轉讓第一級毒品罪、幫助施
    用第一級毒品罪、販賣第二級毒品罪（共5罪），犯意各別
    ，行為互殊，應分論併罰。　
　㈢又轉讓毒品達一定數量者，加重其刑至二分之一，其標準由
    行政院定之，毒品危害防制條例第8條第6項定有明文。而依
    行政院於98年11月20日修正發布之「轉讓毒品加重其刑之數
    量標準」第2條規定：「轉讓毒品達一定數量者，加重其刑
    至二分之一，其標準如下：一、第一級毒品：淨重5公克以
    上」。惟查本件卷內並無事證足認被告轉讓之海洛因達淨重
    5公克以上，自無適用毒品危害防制條例第8條第6項加重其
    刑之餘地。
　㈣公訴意旨雖認如附表編號1、2所為，係涉犯毒品危害防制條
    例第4條第1項之販賣第一級毒品罪嫌。惟被告所為應係分別
    構成轉讓第一級毒品罪、幫助施用海洛因，而非販賣海洛因
    。公訴意旨認被告係涉犯毒品危害防制條例第4條第1項之販
    賣第一級毒品罪嫌，容有未洽（詳前述）。惟販賣毒品與轉
    讓第一級毒品罪、幫助施用毒品基本事實同一，法院在不影
    響基本事實同一之基礎下，非不可變更起訴法條，對轉讓第
    一級毒品罪及幫助施用毒品加以審判，爰依法變更起訴法條
    。　
　㈤被告因施用毒品案件，經臺灣新北地方法院以106 年度簡字
    第6662號判決處有期徒刑4 月確定，於107 年2 月7 日易科
    罰金執行完畢乙情，有本院被告前案紀錄表1 份在卷可稽，
    其於受有期徒刑之執行完畢後，5 年內故意再犯本案有期徒
    刑以上之各罪，均為累犯，就死刑、無期徒刑以外之法定刑
    ，皆應依刑法第47條第1 項規定加重其刑。至司法院釋字第
    775 號解釋，依解釋文及理由之意旨，係指構成累犯者，不
    分情節，一律加重最低本刑，於不符合刑法第59條所定要件
    之情形下，致生行為人所受之刑罰超過其所應負擔罪責之個
    案，不符罪刑相當原則、比例原則。於此範圍內，在修正前
    ，為避免發生上述罪刑不相當之情形，法院就該個案應裁量
    是否加重最低本刑；依此，該解釋係指個案應量處最低法定
    刑、又無法適用刑法第59條在內減輕規定之情形，法院應依
    此解釋意旨裁量不予加重最低本刑（最高法院108 年度台上
    字第338號判決意旨參照），本案被告之犯罪情節，均無上
    開情事，尚無依上開解釋意旨裁量不予加重最低本刑之餘地
    ，爰依刑法第47條第1項規定，各加重其刑。
　㈥被告就附表編號2所為幫助他人犯罪，惡性較正犯為輕，爰依
    刑法第30條第2項規定，按正犯之刑減輕之，並依法先加後
    減輕之。
　㈦被告行為後，毒品危害防制條例第17條第2項於109年7月15日
    修正生效，修正前規定：「犯第四條至第八條之罪於偵查及
    審判中均自白者，減輕其刑」；修正後則規定：「犯第四條
    至第八條之罪於偵查及『歷次』審判中均自白者，減輕其刑」
    。依此次修正說明，修正後僅限於被告於歷次事實審審級（
    包括更審、再審或非常上訴後之更為審判程序），且於各該
    審級中，於法官宣示最後辯論終結時，均自白陳述始有減輕
    其刑規定之適用，顯然修正後之規定並未較有利於被告，依
    刑法第2條第1項前段，應一體適用修正前之毒品危害防制條
    例第17條第2項規定。此所謂「自白」，係指對自己之犯罪
    事實全部或主要部分為肯定供述之意（最高法院106年度台
    上字第2128號判決意旨參照）。被告就附表編號1、附表編
    號4至8所為，於偵查及審判中均自白轉讓第一級毒品之主要
    部分及販賣第二級毒品犯行，已如前述，應依修正前毒品危
    害防制條例第17條第2項規定各減輕其刑。
　㈧按刑法第59條之酌量減輕其刑，必於犯罪之情狀，在客觀上
    足以引起一般同情，認為即予宣告法定最低度刑期猶嫌過重
    者，始有其適用（最高法院51年台上字第899號判例意旨參
    照）。而同為販賣毒品之人，其原因動機不一，犯罪情節未
    必盡同，或有大宗運輸者，亦有中、小之分，其販賣行為所
    造成危害社會之程度自屬有異，法律科處此類犯罪，所設之
    法定最低本刑卻相同，不可謂不重。於此情形，倘依其情狀
    處以相當之有期徒刑，即足以懲儆，並可達防衛社會之目的
    者，自非不可依客觀之犯行與主觀之惡性二者加以考量其情
    狀，是否有可憫恕之處，適用刑法第59條之規定酌量減輕其
    刑，期使個案裁判之量刑，能斟酌至當，符合比例原則。經
    查，被告就附表編號4至8所示之販賣第二級毒品犯行，每次
    販賣毒品之數量均不多，所賺取利益及犯罪之對象亦少，犯
    罪情節難與大盤或中盤毒梟者相提併論，主觀惡性亦有明顯
    不同，衡之上情，倘處以法定最低刑度，仍屬情輕而法重，
    堪認其等上開販賣毒品犯行之犯罪情狀客觀上足以引起一般
    同情，而有顯可憫恕之情形，爰就附表編號4至8部分，依刑
    法第59條規定酌減其刑，並依法先加重，再遞減輕之。
四、沒收
　  按犯罪所得，屬於犯罪行為人者，沒收之。前2項沒收，於
    全部或一部不能沒收或不宜執行沒收時，追徵其價額，刑法
    第38條之1第1項前段、第3項分別定有明文。查：
　㈠附表編號2部分，並無事證證明被告就附表編號2所示幫助施
    用第一級毒品犯行有犯罪所得，尚無從就附表編號2所示犯
    行宣告沒收。
　㈡被告就附表編號1轉讓第一級毒品所取得500元、附表編號4至
    8所示販賣第二級毒品予周文德、馬誌康取得之價金（詳如
    附表「約定價格」欄所示），屬於被告犯罪所得，並未扣案
    ，應依刑法第38條之1第1項前段、第3項規定宣告沒收，於
    全部或一部不能沒收或不宜執行沒收時，追徵其價額。
　㈢未扣案之不詳品牌行動電話1具（含0000000000門號SIM 卡1
    張），為被告所有，並供其使用及為犯罪事實欄所示轉讓、
    幫助施用第一級毒品及販賣第二級毒品犯行所用之物，應依
    毒品危害防制條例第19條第1項之規定，宣告沒收，復依刑
    法第38條第4項之規定，於全部或一部不能沒收或不宜執行
    沒收時，追徵其價額。
貳、無罪部分：
一、公訴意旨略以：被告明知海洛因係毒品危害防制條例第2條
    第2項第1款所規定之第一級毒品，不得持有、販賣，竟意圖
    營利，基於販賣第一級毒品海洛因之犯意，於108年5月27日
    16時26分許，在新北市○○區○○○路000○0號之昇鑫汽車修配場
    ，以500元之價格，販賣海洛因1小包予簡新億（即附表編號
    3部分），因認被告此部分所為涉犯毒品危害防制條例第4條
    第1項之販賣第一級毒品罪等語。　　
二、按犯罪事實應依證據認定之，無證據不得認定犯罪事實；又
    不能證明被告犯罪者，應諭知無罪之判決，刑事訴訟法第15
    4條第2項、第301條第1項分別定有明文。再按事實之認定，
    應憑證據，如未能發現相當證據，或證據不足以證明，自不
    能以推測或擬制之方法，為裁判基礎；且認定不利於被告之
    事實，須依積極證據，苟積極證據不足為不利於被告事實之
    認定時，即應為有利於被告之認定；另認定犯罪事實所憑之
    證據，雖不以直接證據為限，間接證據亦包括在內，然無論
    直接證據或間接證據，其為訴訟上之證明，須於通常一般之
    人均不致有所懷疑，而得確信其為真實之程度者，始得據之
    為有罪之認定，倘其證明尚未達到此一程度，而有合理之懷
    疑存在，無從使事實審法院得有罪之確信時，即應由法院為
    諭知被告無罪之判決（最高法院40年台上字第86號、30年上
    字第816號、76年台上字第4986號判例意旨參照）。復按刑
    事訴訟法第156條第2項規定：被告或共犯之自白，不得作為
    有罪判決之唯一證據，仍應調查其他必要之證據，以察其是
    否與事實相符。其立法旨意乃在防範被告或共犯自白之虛擬
    致與真實不符，故對自白在證據上之價值加以限制，明定須
    藉補強證據以擔保其真實性。而所謂補強證據，則指除該自
    白或不利於己之陳述本身之外，其他足以證明自白之犯罪事
    實確具有相當程度真實性之證據而言，雖所補強者，非以事
    實之全部為必要，但亦須因補強證據與自白之相互利用，足
    使犯罪事實獲得確信者，始足當之（最高法院106年度台上
    字第522號判決意旨參照）。　　
三、公訴意旨認被告涉上開罪嫌，無非係以被告之警詢及偵查筆
    錄、證人簡新億於警詢及偵查之供述及通訊監察譯文為其主
    要論據。訊據被告堅決否認有上開公訴意旨所指之販賣毒品
    犯行，辯稱：是簡新億打電話給我，說要再買，叫我幫他打
    電話找廖本；簡新億致電給我，問我還有沒有，我回覆沒有
    他就拜託我再聯絡廖本，嗣後簡新億一直打電話給我，我在
    忙所以都沒接，當天的交易沒有完成等語(見本院卷第75頁
    、第139頁)，經查：
　㈠證人簡新億固於警詢時證稱，警方提示108年5月27日16時07
    分至16時45分其與秦家偉之通訊監察譯文，是其要向「廖本
    下手」購買毒品的對話，於108年5月27日16時45分在新北市
    鶯歌區中正二路上的平交道對面的的汽車修配廠（即新北市
    ○○區○○○路000○0號之昇鑫汽車修配場），以500元之代價，
    向被告購買1包海洛因（偵卷一第261頁、第297頁），並於
    偵訊中稱108年5月27日向廖本下手購買500元海洛因，「5張
    」是指500元的海洛因，「1張」是指1千元的海洛因，我向
    廖本下手購買海洛因都是買500元，所以我講5張他就知道是
    500元，這次一樣是在昇鑫汽車修配場交易成功等語（他字
    卷第34頁），然此部分除證人簡新億之單一指述外，別無其
    他補強證據可資佐證，以擔保其陳述之真實性，證人簡新億
    復於原審審理時否認此部分購買毒品舉措（原審卷第107頁
    、第114頁），自不得僅以證人簡新億之指述，即認定被告
    確有附表編號3所示販賣毒品海洛因之犯行。
　㈡次查，被告(下對話紀錄稱「秦」)與證人簡新億(下對話紀錄
    稱「簡」)於108年5月27日之通訊監察譯文所示，該日16時0
    7分許「簡：喂我等等5點要去我老闆那裏拿錢...那5張拉齁
    ?/秦：蛤?/簡：一樣拉/秦：我是要去哪裡生拉我沒有了拉/
    簡：別這樣啦/秦：沒有了拉/簡：阿你昨天才拿今天就沒有
    了嗎?/秦：對阿，我今天都在外面找阿找一個下午了/簡：
    好啦好啦有再打給我拉/秦：好啦好啦」、同日16時26分許
    「簡：你不是打給我?/秦：沒有拉我都在煩阿...阿你怎樣?
    500喔?/簡：對阿/秦：有再打給你啦」、同日16時40分許「
    簡：有找到嗎?/秦：有拉(語意不清)/簡：那這樣我五點要
    去拿錢...」、同日16時45分許「簡：喂/秦：在外面喔?/簡
    ：我現在在你門口阿/秦：我在大便你等一下拉/簡：好好好
    」，嗣於同日17時30分起至19時20分許簡新億致電給被告約
    數十通，然被告皆未接電話（本院卷第108至115頁），則若
    被告與簡新億確有完成該次交易毒品海洛因犯行，何以簡新
    億於表明已在門口後，會再持續撥打被告電話，而被告均未
    接聽，簡新億並多次留言要求回電，是依監聽譯文顯示內容
    ，被告所稱其在忙所以沒有接聽簡新億電話等語，應屬可信
    ，自難僅以證人簡新億前揭警詢時之供述，遽認被告與簡新
    億完成附表編號3所示之交易第一級毒品海洛因舉措。　
　㈢綜上所述，互核證人簡新億前後證述，及前揭監聽譯文所示
    內容、對話情狀，自難遽為被告不利之認定依據，本件依檢
    察官所舉各項證據方法，尚不足使所指被告涉如起訴書附表
    一編號3所示時、地，販賣第一級毒品之事實，達於通常一
    般人不致有所懷疑，而得確信為真實之程度，無法使本院就
    此部分形成被告為有罪之心證。此外，復查無其他積極證據
    足以證明被告有檢察官此部分所指之販賣毒品犯行，即屬不
    能證明被告此部分犯罪，揆諸前揭說明，此部分自應為被告
    無罪之諭知。
參、駁回上訴之理由（即如附表編號4至8所示販賣第二級毒品部
    分）：
一、按毒品危害防制條例第17條第1項所謂「供出毒品來源，因
    而查獲其他正犯或共犯者」，係指被告供出毒品來源之有關
    資料，諸如前手之姓名、年籍、住居所、或其他足資辨別之
    特徵等，使調查或偵查犯罪之公務員，因而對之發動調查或
    偵查並破獲者而言。申言之，必須行為人供出毒品來源之對
    向性正犯，或與其具有共同正犯、共犯（教唆犯、幫助犯）
    關係之毒品由來之人的確實相關資料，使調查或偵查犯罪之
    公務員據以對之發動調查或偵查，並因此而確實查獲其人、
    其犯行而言（最高法院109年度台上字第1369號判決意旨參
    照）。被告上訴意旨稱於第一次警詢時即已供出第一、二級
    毒品來源均為綽號「廖本」之廖庭翊等語。經查，被告雖於
    警詢時供稱其毒品來源是伊朋友綽號廖本賣給伊的，嗣於偵
    查中稱「廖本」是伊國中同學，現在名字是「廖庭翊」云云
    ，被告雖供稱毒品來源為其友人廖庭翊之姓名、年籍不詳友
    人，然其未能供述具體之毒品交易時間、地點，亦無提供毒
    品交易訊息供警方追查，檢警亦未查獲其毒品來源或其他共
    犯，且廖庭翊於原審詰問時亦否認提供毒品，復無證據顯示
    廖庭翊與被告間有於附表所示時間有通聯紀錄，故被告所犯
    自無從依前開規定予以減輕或免除其刑。
二、次按量刑之輕重，係屬事實審法院得依職權自由裁量之事項
    ，苟已斟酌刑法第57條各款所列情狀，而未逾越法定刑度，
    不得遽指為違法（最高法院72年台上字第6696號判例意旨參
    照）。且法院對於被告為刑罰裁量時，必須以行為人之罪責
    為依據，而選擇與罪責程度相當之刑罰種類，並確定與罪責
    程度相稱之刑度。縱使基於目的性之考量，認定有犯罪預防
    之必要，而必須加重裁量時，亦僅得在罪責相當性之範圍內
    加重，不宜單純為強調刑罰之威嚇功能，而從重超越罪責程
    度為裁判，務求「罪刑相當」。且在同一犯罪事實與情節，
    如別無其他加重或減輕之原因，下級審量定之刑，亦無過重
    或失輕之不當情形，則上級審法院對下級審法院之職權行使
    ，原則上應予尊重（最高法院85年度台上字第2446號判決意
    旨參照）。查被告所犯修正前毒品危害防制條例第4條第2項
    之罪，法定刑為無期徒刑或7年以上有期徒刑，得併科1千萬
    元以下罰金，原審經依同條例第17條第2項及刑法第59條規
    定遞減其刑後，以行為人之責任為基礎，就被告之犯罪情節
    及科刑事項，於理由欄內具體說明，被告上訴所指亦經原審
    一併考量，斟酌刑法第57條各款事由，基於刑罰目的性之考
    量、刑事政策之取向等因素而為刑之量定，就被告所犯販賣
    第二級毒品之5罪，分別宣告有期徒刑2年6月、2年4月、2年
    6月、2年6月、2年4月，並未逾越法定刑度，客觀上並無量
    刑裁量權之濫用，而無顯然失出或有失衡平之情事，且已斟
    酌各罪之犯罪情節、態樣、彼此間之關聯性，大幅寬減宣告
    之刑，實已無量刑過重之情，被告上訴猶指原審量刑不當，
    請求本院從輕量刑云云，尚無可採。被告上訴為無理由，應
    予駁回。
肆、撤銷改判之理由：
　　原審雖詳查證據後，就檢察官起訴販賣三次第一級毒品海洛
    因予簡新億之犯行，予以論罪科刑，固非無見。惟查，互核
    證人簡新億於警詢、偵查及原審之證述，及被告與證人簡新
    億間之通聯譯文後，已有疑義；另被告雖曾於偵查及原審移
    審時自白，然其於108年7月30日初次警詢時，否認於附表編
    號2至3所示時間，涉有販賣第一級毒品海洛因予簡新億之犯
    行（偵卷一第25至29），且被告自白亦不得作為有罪判決之
    唯一證據，是認就此部分尚未達到無合理之懷疑存在之證明
    程度，業如前述。是就公訴意旨所主張，被告於108年4月28
    日、108年5月26日、108年5月27日販賣第一級毒品海洛因之
    犯行，並無積極證據證明被告確有收取對價、主觀上確有營
    利之意圖或證明有於108年5月27日販賣第一級毒品，原審就
    此部分遽為被告販賣第一級毒品有罪之諭知，顯有違誤，被
    告否認此部分犯罪提起上訴，指摘原判決不當，主張附表編
    號1所示，僅構成為幫助施用等語，雖無理由，惟此部分係
    構成轉讓第一級毒品罪，亦如前述；另附表編號2所示，僅
    構成為幫助施用等語，及否認有附表編號3所示被訴販賣第
    一級毒品犯行，為有理由，應由本院將原判決被告被訴販賣
    第一級毒品部分，及定應執行刑部分予以撤銷。並以行為人
    之責任為基礎，審酌被告無視國家杜絕毒品犯罪之禁令，轉
    讓並幫助他人施用第一級毒品海洛因，其所為非但增加毒品
    在社會流通之危險性，且對國民健康及社會秩序均已造成具
    體危害，所為自屬非是，應予非難，並考量被告幫助施用毒
    品之數量、種類、對象、所得之金額，及幫助施用之手段，
    參酌被告坦承犯行之犯後態度、所受教育程度為高職畢業、
    已婚及有3名子女需扶養等一切情狀，基於規範責任論之非
    難可能性程度高低及罪刑相當原則，分別量處如附表編號1
    、2「罪刑主文」欄所示之刑，及就附表編號2部分，諭知易
    科罰金之折算標準，其中附表編號1部分並與前揭上訴駁回
    部分，定應執行刑為6年10月；另就附表編號3部分，依法為
    被告無罪之諭知。
據上論斷，應依刑事訴訟法第368條、第369條第1項前段、第364
條、第301條第1項前段、第300條、第299條第1項前段，判決如
主文。
本案經檢察官陳香君提起公訴，檢察官曾文鐘到庭執行職務。
中　　華　　民　　國　　109 　年　　9 　　月　　24　　日
                  刑事第十三庭審判長法  官  王國棟
                                    法  官  曹馨方
                                    法  官　呂煜仁
以上正本證明與原本無異。
如不服本判決，應於收受送達後20日內向本院提出上訴書狀，其
未敘述上訴之理由者並得於提起上訴後20日內向本院補提理由書
（均須按他造當事人之人數附繕本）「切勿逕送上級法院」。 
                                    書記官　林廷佳
中　　華　　民　　國　　109 　年　　9 　　月　　24　　日
附錄：本案論罪科刑法條全文
修正前毒品危害防制條例第4 條
製造、運輸、販賣第一級毒品者，處死刑或無期徒刑；處無期徒
刑者，得併科新臺幣2 千萬元以下罰金。
製造、運輸、販賣第二級毒品者，處無期徒刑或7 年以上有期徒
刑，得併科新臺幣1 千萬元以下罰金。
製造、運輸、販賣第三級毒品者，處7 年以上有期徒刑，得併科
新臺幣7 百萬元以下罰金。
製造、運輸、販賣第四級毒品者，處5 年以上12年以下有期徒刑
，得併科新臺幣3 百萬元以下罰金。
製造、運輸、販賣專供製造或施用毒品之器具者，處1 年以上7
年以下有期徒刑，得併科新臺幣1 百萬元以下罰金。
前5項之未遂犯罰之。
毒品危害防制條例第8條
轉讓第一級毒品者，處1年以上7年以下有期徒刑，得併科新臺幣
1百萬元以下罰金。
轉讓第二級毒品者，處6月以上5年以下有期徒刑，得併科新臺幣
70萬元以下罰金。
轉讓第三級毒品者，處3年以下有期徒刑，得併科新臺幣30萬元
以下罰金。
轉讓第四級毒品者，處1年以下有期徒刑，得併科新臺幣10萬元
以下罰金。
前四項之未遂犯罰之。
轉讓毒品達一定數量者，加重其刑至二分之一，其標準由行政院
定之。
毒品危害防制條例第10條
施用第一級毒品者，處6月以上5年以下有期徒刑。
施用第二級毒品者，處3年以下有期徒刑。
附表
編號 聯繫時間 聯繫對象及電話 約定價格 (新台幣) 約定之毒品種類、數量 交付時間 交付地點 罪刑主文 備註 1 108年4月28日8時21分許 簡新億持用之0000000000門號行動電話  500元  海洛因1小包 108年4月28日9時29分稍後 昇鑫汽車修配場（即新北市○○區○○○路000○0號） 原判決撤銷。 秦家偉犯轉讓第一級毒品罪，累犯，處有期徒刑拾月。 【原判決：秦家偉犯販賣第一級毒品罪，累犯，處有期徒刑捌年貳月。】 起訴書附表一編號1 2 108年5月26日10時47分許 簡新億持用之0000000000門號行動電話 500元 海洛因1小包 108年5月26日10時59分稍後 由「廖本」於昇鑫汽車修配場交付，並收取500元 原判決撤銷。 秦家偉犯幫助施用第一級毒品，累犯，處有期徒刑伍月，如易科罰金，以新臺幣壹仟元折算壹日。 【原判決：秦家偉犯販賣第一級毒品罪，累犯，處有期徒刑捌年貳月。】 起訴書附表一編號2  3 108年5月27日16時26分許 簡新億持用之0000000000門號行動電話 500元 海洛因1小包 108年5月27日16時45分 昇鑫汽車修配場 原判決撤銷。 無罪。 【原判決：秦家偉犯販賣第一級毒品罪，累犯，處有期徒刑捌年貳月。】 起訴書附表一編號3 4 108年5月25日14時36分許 周文德持用之0000000000門號行動電話 1,000元 甲基安非他命1小包 108年5月25日15時16分稍後 新北市鶯歌區鶯歌夜市(起訴書附表二誤載為「昇鑫汽車修配場」) 上訴駁回。 【原判決：秦家偉犯販賣第二級毒品罪，累犯，處有期徒刑貳年陸月。 起訴書附表二編號1 5 108年5月26日13時03分許 周文德持用之0000000000門號行動電話  500元  甲基安非他命1小包 108年5月26日13時14分稍後 昇鑫汽車修配場 上訴駁回。 【原判決：秦家偉犯販賣第二級毒品罪，累犯，處有期徒刑貳年肆月。  起訴書附表二編號2 6 108年6月17日20時20分許 周文德使用00-00000000 門號市話(起訴書附表二誤載為「0000000000」) 1,000元 甲基安非他命1小包 108年6月17日20時20分許稍後 昇鑫汽車修配場 上訴駁回。 【原判決：秦家偉犯販賣第二級毒品罪，累犯，處有期徒刑貳年陸月。】 起訴書附表二編號3  7 108年5月25日12時09分許 馬誌康持用之0000000000門號行動電話（起訴書附表三贅載「0000000000」） 1,000元 甲基安非他命1小包 108年5月25日12時29分稍後 昇鑫汽車修配場 上訴駁回。 【原判決：秦家偉犯販賣第二級毒品罪，累犯，處有期徒刑貳年陸月。】 起訴書附表三編號1  8 108年6月12日10時36分許 馬誌康持用之0000000000門號行動電話（起訴書附表三贅載「0000000000」） 500元 甲基安非他命1小包 108年6月12日10時59分稍後 昇鑫汽車修配場 上訴駁回。 【原判決：秦家偉犯販賣第二級毒品罪，累犯，處有期徒刑貳年肆月。】 起訴書附表三編號2